最高法院刑事判決　　　　　　九十六年度台上字第一０一七號
上　訴　人　甲○○
選任辯護人　薛西全律師
上　訴　人　乙○○（即黃裕達）
　　　　　　　　　　號
選任辯護人　林國明律師
上　訴　人　丙○○
　　　　　　丁○○（即林俊卿）
　　　　　　戊○○
　　　　　　　　　　5巷10號
共　　　同
選任辯護人　王炳輝律師
　　　　　　林松虎律師
上列上訴人等因貪污案件，不服台灣高等法院台南分院中華民國
九十五年七月二十日第二審更審判決（九十四年度重上更(三)字第
五七一號，起訴案號：台灣台南地方法院檢察署八十八年度偵字
第四九０三、四九四八、六０五三號），提起上訴，本院判決如
下：
    主  文
原判決關於甲○○、乙○○、丙○○、丁○○、戊○○部分均撤
銷，發回台灣高等法院台南分院。
    理  由
本件原判決認定上訴人甲○○係內政部警政署水上警察局第四警
察隊代理隊長，乙○○（即黃裕達）為該隊分隊長，丙○○、丁
○○（即林俊卿）、戊○○則為該隊刑事組偵查員，職司查緝走
私、偷渡及其他刑案，係依法令從事公務之公務員。丙○○、丁
○○前因查緝兩岸毒品走私案件，與魏添火（已死亡）相識合作
，經報請甲○○、乙○○同意，組成「一一０三」專案小組。嗣
因魏添火於上開專案佈線過程中，向丙○○、丁○○表示因大陸
地區綽號「小江」之線民遭受懷疑，亟需獲得大陸地區人蛇（偷
渡）及販毒集團之信任，丙○○、丁○○、戊○○、魏添火明知
使未經許可入境之大陸地區人民進入台灣地區係違法，竟商議決
定由魏添火向大陸接洽偷渡客來台事宜，準備俟大陸偷渡客進入
台灣地區後，再由丁○○、丙○○、戊○○及其所屬水上警察局
第四警察隊緝捕部分偷渡客偵辦，圖謀以查獲大陸偷渡客取得辦
案績效。丙○○、丁○○、戊○○並將上開計畫報告甲○○及乙
○○，並得其同意。甲○○、乙○○、丙○○、丁○○、戊○○
遂假借職務上之權力而與魏添火等人基於共同之犯意聯絡，同意
於載運大陸偷渡客之船舶進入該隊所轄安平港時，先放行不立即
查緝，協助大陸偷渡客進入台灣地區，並由丙○○、丁○○、戊
○○及魏添火，分別與船主吳忠、楊明春、吳傳世（均已判決確
定）、吳清隆（已死亡）聯繫取得協助，承繼前開共同犯意之聯
絡，約定由吳忠提供，另由楊明春擔任船長駕駛「溪天翔」號漁
船，而以吳清隆、吳傳世為船員，於民國八十八年三月五日下午
二時許，駕駛「溪天翔」號漁船，由魏添火陪同，自雲林縣箔子
寮漁港出發，約於翌日下午三時許，駛抵大陸福建省平潭縣近海
處（東經一百二十度、北緯二十五度），並以接駁方式載運大陸
偷渡客康成凱、康成耀、陳雪仙、李依佑、姜依寧、陳傳志、楊
淑金及其餘姓名、年籍不詳女性大陸人民四名，共計十一名，於
同月八日下午約二時許，進入台南市安平港。甲○○、乙○○、
丙○○、丁○○、戊○○等人獲知船已抵達內政部警政署水上警
察局第四警察隊所屬之安平港航道南岸停靠，甲○○、乙○○、
丙○○、丁○○、戊○○、魏添火復基於藏匿人犯之共同犯意，
旋由丁○○以廂型車將前開未經許可入境，由大陸地區偷渡來台
，違反國家安全法之人犯康成凱等十一人，接送至台南市○○路
丙○○租屋處藏匿，並由魏添火、丙○○、丁○○、戊○○及知
情有共同犯意之黃浚瑋（即黃永興）看守，冀免被他人或其他偵
查機關發覺而緝捕。惟丁○○、丙○○等人，欲將康成凱等大陸
偷渡客載運至安排地點時，一名姓名、年籍不詳大陸女偷渡客竟
乘機逃逸而不知去向，另三名姓名、年籍不詳大陸女偷渡客，則
因魏添火告知需將之送往台北縣三重市，交與約定之不詳之人，
藉以取信大陸地區偷渡、販毒集團，且為避免途中遭人發覺緝捕
，而承繼前開藏匿人犯之共同犯意，由黃浚瑋駕駛，與丁○○、
戊○○，將前開三名大陸女偷渡客載往台北縣三重市○○道下，
並交由魏添火領交三名大陸女偷渡客予不詳姓名之人，三名大陸
女偷渡客因而亦行蹤不明。其餘大陸偷渡客康成凱等七人，則由
丁○○、黃浚瑋分批載至台南市黃金海岸附近之「醉大餓急」餐
廳前，通知明知上情之乙○○，偕同不知情之其他第四警察隊所
屬人員李東山、陳宇翔等人，以發覺大陸偷渡客而予以逮捕。甲
○○、乙○○、丙○○、丁○○、戊○○明知前開大陸偷渡客均
係經安排後始偷渡來台，並非接獲線報所查緝，竟基於共同公文
書不實登載之犯意聯絡，由甲○○修改內容後，再交由乙○○將
明知不實之「本組接獲線報於臺南市○○路濱海公園旁有一身分
可疑男子徘徊，經報告隊長後，由隊長率本組人員前往埋伏查緝
，……當場查獲大陸偷渡客李依佑。」、「本組續接線報於臺南
市○○○路安順橋下橋處有幾名身分可疑之人，經報告隊長後，
隊長率本組人員前往查緝，於安順橋下北側當場查獲大陸偷渡犯
姜依寧、陳傳志、楊淑金、康成凱、康成耀、陳雪仙等六人。」
事項登載於其職務上所掌管之員警工作記錄簿上，致生損害於警
務工作之正確性。嗣因臺灣臺南地方法院檢察署偵辦另一走私案
件，而於同年四月七日發現有疑，主動指揮法務部調查局臺南縣
調查站進行調查而查獲等情。因而撤銷第一審關於此部分之科刑
判決，改判依牽連關係，從一重論處甲○○、乙○○、丙○○、
丁○○、戊○○共同公務員假借職務上之權力，使大陸地區人民
非法進入台灣地區罪刑，固非無見。
惟查：(一)、按刑法第一百三十四條所稱本章以外各罪，原指瀆職
罪以外刑法上之各種罪名而言，其他特別刑事法令之罪，並不包
括在內，觀諸該法第十一條其義自明。故公務員假借職務上之權
力、機會或方法，故意犯特別刑事法令之罪時，雖得依刑法第十
一條適用其總則之規定，而其第一百三十四條，則不在適用之列
。原判決認定上訴人等人之行為應成立台灣地區與大陸地區人民
關係條例第七十九條第一項、第八十條第一項之罪，屬刑法以外
之刑事特別法之罪，自無刑法第一百三十四條之適用，原判決卻
適用該法條而加重其刑，顯有適用法則不當之違法。(二)、按刑法
第二百十三條不實登載公文書罪之成立，除客觀上公務員在其職
務上所掌公文書，有為虛偽不實之登載行為，且足生損害於公眾
或他人外，其在主觀上須明知為不實。所謂明知係指直接之故意
而言。原判決認定甲○○、乙○○、丙○○、丁○○、戊○○明
知大陸偷渡客均係經安排後始偷渡來台，並非接獲線報所查緝，
竟基於共同公文書不實登載之犯意聯絡，由甲○○修改內容後，
再交由乙○○將明知不實之事項登載於其職務上所掌管之員警工
作記錄簿上，致生損害於警務工作之正確性。而於理由欄內說明
前揭偷渡客從安排偷渡進入台灣及安排藏匿處所，如何分批載送
至約定查獲地點而查獲，應認係為製作不實之員警工作記錄簿以
爭取績效，因此甲○○修改後由乙○○將該不實事項登載於員警
工作記錄簿上，係基於共同犯意聯絡之實行，丙○○、丁○○、
戊○○自應同負公務員登載不實罪之共同正犯等情。但該員警工
作記錄簿上之不實記載，其上並無丙○○、丁○○、戊○○等人
之簽名，為原判決認定之事實，則該不實記載，是否為其等三人
明知而推由甲○○、乙○○為之？丙○○、丁○○、戊○○安排
偷渡客進入台灣，並安排分批緝獲之行為，如何能推論而得係為
製作不實之員警工作記錄簿以爭取績效？丙○○、丁○○、戊○
○三人是否知悉甲○○、乙○○必會在員警工作記錄簿上為不實
之記載，而其不實之記載並不違背其等之本意，此種情形是否僅
屬間接故意，能否論以公文書之登載不實罪？並非無疑。原判決
並未詳述認定丙○○、丁○○、戊○○有直接故意所憑之證據及
其理由，難認適法。(三)、按刑事訴訟法施行法第七條之三之訂定
，乃為繫屬各級法院之刑事案件，其審理跨越九十二年九月一日
施行之刑事訴訟法，應如何適用新舊刑事訴訟法問題之過渡規定
。該條明定：「中華民國九十二年一月十四日修正通過之刑事訴
訟法施行前，已繫屬於各級法院之案件，其以後之訴訟程序，應
依修正刑事訴訟法終結之。但修正刑事訴訟法施行前依法定程序
進行之訴訟程序，其效力不受影響。」因此，各級法院於審理案
件時，新法修正公布施行，則本諸舊程序用舊法，新程序始用新
法之一般法則，均應適用新法審理終結，在此情形，其中刑事訴
訟法第一百五十九條至第一百五十九條之五所謂傳聞法則及其例
外，當有其適用。故被告以外之人於審判外之言詞或書面陳述，
除法律有規定者外，不得作為證據，從而警詢或偵查中之筆錄雖
作成於修法前，仍屬傳聞證據，並非依刑事訴訟法施行法第七條
之三但書之規定，當然取得證據能力，仍應依刑事訴訟法第一百
五十九條之一第二項、第一百五十九條之二、第一百五十九條之
三、第一百五十九條之五之規定，以判斷其是否有證據能力。原
判決理由僅說明魏添火於警詢及偵查之筆錄，是否可採應依刑事
訴訟法第一百五十九條之二之規定判斷之（見原判決第八頁倒數
第六行起至第九頁第五行），對於丙○○、丁○○、戊○○、同
案被告魏添火、楊明春、吳清隆、吳傳世、吳忠，證人康成凱、
陳雪仙、陳傳志、李依佑、康成耀、楊淑金、姜依寧分別於法務
部調查局台南縣調查站、偵查中所為陳述，卻依刑事訴訟法施行
法第七條之三但書之規定，認其效力不受影響，直接採為論罪之
依據，並未敘明其符合刑事訴訟法第一百五十九條之一及同條之
二傳聞法則例外之理由，亦有判決不備理由之違法。上訴意旨均
執以指摘原判決不當，非無理由，應認原判決仍有發回更審之原
因。原判決不另為無罪諭知部分，因與發回部分有審判不可分關
係，應併予發回。
據上論結，應依刑事訴訟法第三百九十七條、第四百零一條，判
決如主文。
中　　華　　民　　國　九十六　年　　二　　月　 十五 　日
                      最高法院刑事第九庭
                          審判長法官  洪　清　江
                                法官  石　木　欽
                                法官  李　伯　道
                                法官  林　勤　純
                                法官  陳　晴　教
      本件正本證明與原本無異
                                      書  記  官
中　　華　　民　　國　九十六　年　　三　　月　　五　　日
                                                      Ｑ
